臺灣嘉義地方法院民事判決　　　　　　　 96年度訴字第469號
原　　　告　己○○
　　　　　　　　　　　樓
訴訟代理人　汪玉蓮律師
複　代理人　汪銀廈
被　　　告　甲○
　　　　　　丁○○
　　　　　　辛○○
　　　　　　庚○○
　　　　　　戊○○
　　　　　　丙○○
上列當事人間請求塗銷所有權移轉登記等事件，本院於民國96年
11月14日言詞辯論終結，判決如下：
  主  文
原告之訴駁回。
訴訟費用由原告負擔。
  事實及理由
一本件被告甲○、庚○○經合法通知，未於言詞辯論期日到場，
  核無民事訴訟法第386條所列各款情形，爰依原告之聲請，由
  其一造辯論而為判決。
二原告主張：
  (一)訴外人簡添勝為原告及被告丁○○、辛○○、庚○○、戊○○、丙○○之父，為被告甲○之夫。訴外人簡添勝於民國85
    年1月1日立下自書遺囑（下稱系爭遺囑），將其所有坐落嘉
    義縣大林鎮○○○段242號土地（重測後為水頭段1592號，
    下稱系爭土地）由原告與被告戊○○繼承，東邊由被告戊○○繼承，西邊歸原告繼承。又訴外人簡添勝於85年9月間，
    將系爭土地之2分之1贈與原告，經原告允受，贈與契約已經
    生效（下稱系爭契約），其有辦理贈與移轉登記之義務，被
    告應繼承此項義務。然訴外人簡添勝於96年4月19日去世後
    ，原告於96年6月25日調閱系爭土地登記簿謄本，發現有人
    於86年1月4日以系爭土地設定最高限額新臺幣（下同）8,40
    0,000元抵押權予訴外人嘉義縣大林鎮農會，並以87年3月5
    日贈與為原因，於87年3月31日移轉登記為被告甲○所有。
    訴外人簡添勝生前為小學教師，有積蓄並不缺錢，於書立系
    爭遺囑後，未再更改遺囑，故上開抵押權設定顯係遭人偽造
    ，且被告甲○偽造將系爭土地以贈與為原因，移轉登記為其
    所有，自屬無效，依民法第242條、第767條規定，請求被告
    甲○應將上開贈與原因移轉登記塗銷，另依系爭契約約定及
    民法第823條之規定，請求被告甲○、丁○○、辛○○、庚○○、戊○○、丙○○辦理繼承登記後，由原告與被告戊○○維持共有，並請求系爭土地准予分割，西邊面積730平方
    公尺由原告取得，東邊面積730平方公尺由被告戊○○取得
    。先位聲明：(一)確認訴外人簡添勝與被告甲○間，就系爭土
    地於87年3月5日之贈與關係不存在。(二)被告甲○應將系爭土
    地以87年3月5日贈與原因於87年3月31日所為之所有權移轉
    登記予以塗銷。(三)被告甲○、丁○○、辛○○、庚○○、戊○○、丙○○及原告為繼承登記後，由原告與被告戊○○維
    持共有，並請求系爭土地准予分割，西邊面積730平方公尺
    由原告取得，東邊面積730平方公尺由被告戊○○取得。
  (二)如認訴外人簡添勝確實將系爭土地贈與被告甲○，亦屬侵害
    原告基於系爭契約之請求移轉登記之債權，依民法第244條
    第1項規定，請求撤銷該贈與契約，並依民法第242條、第76
    7條規定，請求被告甲○應將上開贈與原因移轉登記塗銷，
    另依系爭契約約定及民法第823條之規定，請求被告甲○、
    丁○○、辛○○、庚○○、戊○○、丙○○辦理繼承登記後
    ，由原告與被告戊○○維持共有，並請求系爭土地准予分割
    ，西邊面積730平方公尺由原告取得，東邊面積730平方公尺
    由被告戊○○取得。備位聲明：(一)訴外人簡添勝與被告甲○
    間，就系爭土地於87年3月5日之贈與行為及87年3月31日所
    為移轉登記行為應予撤銷。(二)被告甲○應將系爭土地以87年
    3月5日贈與原因於87年3月31日所為之所有權移轉登記予以
    塗銷。(三)被告甲○、丁○○、辛○○、庚○○、戊○○、丙○○及原告為繼承登記後，由原告與被告戊○○維持共有，
    並請求系爭土地准予分割，西邊面積730平方公尺由原告取
    得，東邊面積730平方公尺由被告戊○○取得。
三被告部分：
  (一)被告甲○未於言詞辯論期日到場，惟據其提出書狀則辯稱：
    訴外人簡添勝固於85年間立下系爭遺囑，將系爭土地由原告
    與被告戊○○平分，然訴外人簡添勝於87年間，已將系爭土
    地贈與被告甲○，並委託代書乙○○辦竣所有權移轉登記，
    故訴外人簡添勝事實上已變更系爭遺囑，且係本於所有權為
    合法處分行為，依民法第1202條之規定，其於系爭遺囑中就
    系爭土地所為之分配，自屬無效。且原告亦未依訴外人簡添
    勝所立將簡添勝之退休金由被告甲○繼承之系爭遺囑之記載
    ，而要求將簡添勝之退休金由全體繼承人繼承，足見原告亦
    否認系爭遺囑之效力，而與全體繼承人就系爭遺囑之分配另
    作協定。被告甲○並未偽造設定登記抵押權登記及偽造移轉
    系爭土地移轉登記為自己所有等語置辯。聲明：原告之訴駁
    回。
  (二)被告戊○○、丙○○則以：訴外人簡添勝雖書立系爭遺囑，
    然因原告未照顧訴外人簡添勝，故簡添勝改變心意，將系爭
    土地移轉登記予被告甲○，被告甲○並未偽造設定登記抵押
    權登記及偽造移轉系爭土地移轉登記為自己所有，並否認原
    告與訴外人簡添勝成立系爭契約贈與關係等語置辯。聲明：
    原告之訴駁回。
  (三)被告辛○○、丁○○則同意原告之請求。
  (四)被告庚○○未於言詞辯論期日到場，亦未提出書狀作何聲明
    或陳述。
四本院之判斷：
  (一)按確認法律關係之訴，非原告有即受確認判決之法律上利益
    者，不得提起之，民事訴訟法第247條第1項前段定有明文。
    所謂即受確認判決之法律上利益，係指法律關係之存否不明
    確，原告主觀上認其在法律上之地位有不安之狀態存在，且
    此種不安之狀態，能以確認判決將之除去者而言（最高法院
    52年臺上字第1240號判例要旨參照）。又法律關係之存在否
    不明確，致原告在私法上之地位有受侵害之危險，而此危險
    得以對於被告之確認判決除去之者，即得依民事訴訟法第24
    7條之規定提起確認之訴。如具備前開要件，縱其所求確認
    者，為他人間之法律關係，亦非不得提起（最高法院52年度
    臺上字第1922號判例意旨、42年度臺上字第1031號判例意旨
    參照）。本件原告主張訴外人簡添勝與甲○間於以87年3月
    5日就系爭土地所為之贈與關係不存在，而為被告甲○所否
    認，故就此贈與關係存否已不明確，且原告主觀上認足以影
    響其對於系爭土地之權利，在法律上之地位有不安之狀態存
    在，而此種不安之狀態得以確認判決將之除去，故原告有即
    受確認判決之法律上利益，其提起本件先位確認之訴，自無
    不合，合先敘明。
  (二)原告主張訴外人簡添勝為原告及被告丁○○、辛○○、庚○○、戊○○、丙○○之父，為被告甲○之夫，其於85年1月1
    日立下系爭遺囑，載明其所有系爭土地由原告與被告戊○○
    繼承，東邊由被告戊○○繼承，西邊歸原告繼承，又訴外人
    簡添勝於96年4月19日去世，且系爭土地以87年3月5日贈與
    為原因，於87年3月31日移轉登記為被告甲○所有等事實，
    業據其提出系爭遺囑、戶籍謄本、土地登記謄本為證，復為
    被告甲○、戊○○、丙○○、辛○○、丁○○所不爭執，且
    被告庚○○就此事實，已於相當時期受合法之通知，而於言
    詞辯論期日不到場，亦未提出準備書狀爭執，依民事訴訟法
    第280條第3項、第1項之規定，視同自認，原告此主張之事
    實，堪信為真正。惟被告甲○、戊○○、丙○○則以前揭情
    詞置辯，是本件爭點為：(一)先位部分：訴外人簡添勝有無贈
    與系爭土地與被告甲○？原告請求被告甲○應將系爭土地以
    87年3月5日贈與原因於87年3月31日所為之所有權移轉登記
    予以塗銷，有無理由？原告與簡添勝間有無成立系爭契約？
    原告請求被告甲○、丁○○、辛○○、庚○○、戊○○、丙○○及原告為繼承登記後，由原告與被告戊○○維持共有，
    並請求系爭土地准予分割，西邊面積730平方公尺由原告取
    得，東邊面積730平方公尺由被告戊○○取得，有無理由？
    (二)備位部分：原告請求撤銷訴外人簡添勝與被告甲○間，就
    系爭土地於87年3月5日之贈與行為及87 年3月31日所為移轉
    登記行為應予撤銷，有無理由？原告請求被告甲○應將系爭
    土地以87年3月5日贈與原因於87年3月31日所為之所有權移
    轉登記予以塗銷，有無理由？原告請求被告甲○、丁○○、
    辛○○、庚○○、戊○○、丙○○及原告為繼承登記後，由
    原告與被告戊○○維持共有，並請求系爭土地准予分割，西
    邊面積730平方公尺由原告取得，東邊面積730平方公尺由被
    告戊○○取得，有無理由？
  (三)本院就上開爭點，論述如下：
  1.先位部分：
   (1)訴外人簡添勝有無贈與系爭土地與被告甲○？原告請求被
     告甲○應將系爭土地以87年3月5日贈與原因於87年3月31日
    所為之所有權移轉登記予以塗銷，有無理由？
    經查，證人即代書乙○○到庭具結證稱：系爭土地以87年
      3月5日贈與為原因，於87年3月31日移轉登記為被告甲○
      所有之登記事件是伊受託辦理，伊辦理移轉登記原則上必
      須雙方當事人都在場，本件所有權移轉契約書之「身分證
      統一號碼」欄內分別是簡添勝、甲○簽名，他們委託伊辦
      理本件移轉登記之事等語（見本院96年10月17日言詞辯論
      筆錄），且上開移轉登記事件，確係證人乙○○辦理乙節
      ，並有土地登記申請書、贈與所有權移轉契約書（見原告
      96年9月5日陳報狀附證物）在卷可稽，本院審酌證人乙○○與兩造並無特殊親誼關係，當無甘冒偽證罪責而為虛偽
      陳述之理，且原告對證人乙○○前揭證詞亦表示無意見，
      是證人乙○○之證詞，應堪採信。從而，訴外人簡添勝既
      委任證人乙○○辦理系爭土地贈與移轉登記予被告甲○，
      堪認其與被告甲○間成立贈與系爭土地契約甚明。
    至原告雖以：訴外人簡添勝前立下系爭遺囑，載明由原告
      與被告戊○○繼承，簡添勝並未變更系爭遺囑云云。然系
      爭遺囑係訴外人簡添勝於85年1月1日所立，已如前述，距
      系爭土地於87年3月間移轉登記與被告甲○，事隔近2年，
      訴外人簡添勝在此期間變更其所立系爭遺囑之心意，亦屬
      常見之情，原告徒以簡添勝已立系爭遺囑，據以主張被告
      甲○偽造贈與原因辦理所有權移轉登記，尚屬無據。又原
      告雖以上開所有權移轉契約書之「身分證統一號碼」欄內
      簡添勝與甲○之簽名係同一人之筆跡，故聲請筆跡鑑定，
      並聲請調閱辦理移轉登記所附印鑑證明，以查明是否本人
      領取印鑑證明。然上開贈與移轉事件是簡添勝委託乙○○
      辦理，且原告對證人乙○○之證詞亦無意見，已如前述，
      再審酌任何人之筆跡均可能會有所變化，鑑定筆跡之結果
      未必準確，是本院認無送鑑定之必要。又申請印鑑登記及
      申請印鑑證明者，除本人親自為之外，亦得於特定要件下
      ，委託他人辦理，此觀諸印鑑登記辦法第4條、第5條、第
      7條之規定甚明，是原告聲請調閱辦理移轉登記所附印鑑
      證明是否簡添勝本人所領取，核與其有無贈與系爭土地予
      被告甲○之事實，尚無必然之關連性，是原告此部分聲請
      ，自無必要。
    本件訴外人簡添勝確將系爭土地贈與被告甲○，則原告主
      張贈與關係不存在，請求被告甲○應將系爭土地以87 年3
      月5日贈與原因於87年3月31日所為之所有權移轉登記予以
      塗銷，自屬無據。
   (2)原告與簡添勝間有無成立系爭契約？原告請求被告甲○、
     丁○○、辛○○、庚○○、戊○○、丙○○及原告為繼承
     登記後，由原告與被告戊○○維持共有，並請求系爭土地
     准予分割，西邊面積730平方公尺由原告取得，東邊面積
     730平方公尺由被告戊○○取得，有無理由？
    原告主張：訴外人簡添勝於85年9月間，將系爭土地之2分
      之1贈與原告，經原告允受，成立系爭契約等情，為被告
      戊○○、丙○○所否認，自應由原告就此事實負舉證責任
      。原告主張上情固聲請被告丁○○為證。然被告丁○○先
      係陳稱：（問：關於系爭土地移轉登記之事是否清楚？）
      不清楚。（問：系爭土地目前登記何人名下？）不清楚。
      （問：是否知道系爭土地為何登記在目前名義人名下？）
      不清楚。（問：系爭土地原來登記在何人名下？）不清楚
      。（問：你父親的土地你是否清楚？）不清楚，伊父親同
      意給誰或移轉給誰，伊都不清楚等語；嗣才又改稱：有聽
      父親說水碓土地要分給原告與被告戊○○平分等語，前後
      所述相互歧異，已難遽信。此外，原告並未提出其他證據
      以實其說，是其主張之事實，尚難憑採。
    原告既無法證明其與訴外人簡添勝成立系爭契約之事實，
      且系爭土地已經訴外人簡添勝贈與並移轉登記予被告甲○，則原告依系爭契約約定，請求被告甲○、丁○○、辛○○、庚○○、戊○○、丙○○辦理繼承登記後，由原告
      與被告戊○○維持共有，並依民法第823條之規定，請求
      准予分割云云，均屬無據。
  2.備位部分：
   (1)原告請求撤銷訴外人簡添勝與被告甲○間，就系爭土地於
     87年3月5日之贈與行為及87年3月31日所為移轉登記行為應
     予撤銷，有無理由？
     本件原告並無法證明其與訴外人簡添勝成立系爭契約，已
     如前述，則其主張訴外人簡添勝與被告甲○間，就系爭土
     地於87年3月5日之贈與行為及87年3月31日所為移轉登記
     行為侵害其基於系爭契約之債權，而依民法第244條第1項
     規定，請求撤銷該贈與契約，再依民法第242條、第767條
     規定，請求被告甲○應將上開贈與原因移轉登記塗銷，均
     屬無據。
   (2)原告請求被告甲○、丁○○、辛○○、庚○○、戊○○、
     丙○○及原告為繼承登記後，由原告與被告戊○○維持共
     有，並請求系爭土地准予分割，西邊面積730平方公尺由原
     告取得，東邊面積730平方公尺由被告戊○○取得，有無理
     由？
     原告無法證明其與訴外人簡添勝成立系爭契約之事實，已
     如前述，則其依系爭契約約定，請求被告甲○、丁○○、
     辛○○、庚○○、戊○○、丙○○辦理繼承登記後，由原
     告與被告戊○○維持共有，並依民法第823條之規定，請求
     准予分割云云，均屬無據。
  (四)綜上所述，本件原告先位之訴及備位之訴，均無理由，不應
    准許，應予駁回。
五本件事證已臻明確，兩造其餘攻擊、防禦方法，經核與本件判
  決結果不生影響，爰不一一論述，併此敘明。
六據上論結，本件原告之訴為無理由，依民事訴訟第385條第1項
  前段、第78條，判決如主文。
中　　華　　民　　國　　96　　年　　11　　月　　28　　日
                    民事第二庭  法  官  蘇雅慧
正本係照原本作成。
如不服本判決，應於送達後20日內，向本院提出上訴狀並表明上
訴理由，如於本判決宣示後送達前提起上訴者，應於判決送達後
10日內補提上訴理由書（須附繕本）。
中　　華　　民　　國　　96　　年　　11　　月　　28　　日
                                書記官　劉昀匊
